【裁判字號】    97,婚,425
【裁判日期】    980123
【裁判案由】    離婚
【裁判全文】
臺灣臺南地方法院民事判決               97年度婚字第425號
原      告  乙○○
被      告  甲○
                        石盤南.
上列當事人間請求離婚事件，經本院於民國98年1月15日言詞辯
論終結，判決如下：
    主      文
原告之訴駁回。
訴訟費用新臺幣參仟伍佰參拾捌元由原告負擔。
    事實及理由
一、本件被告未於言詞辯論期日到場，核無民事訴訟法第386 條
    所列各款情形，爰依原告之聲請，由其一造辯論而為判決。
二、本件原告起訴主張：
  (一)原告乙○○（民國○○年○○月○○日生，身分證統一編號：Ｚ000
    000000號）與被告甲○（65年12月15日生，中國海南省人）
    於民國96年8月9日結婚，97年1月7日在我國戶政機關辦理結
    婚登記，兩造未生育子女，目前婚姻關係存續中。
  (二)被告在97年1月22日左右接獲其大陸親人通知，指被告母親
    因被蟲咬傷，被告即在97年1月24日返回中國海南省娘家，
    被告迄今已一年均未再返回臺灣與原告同居，被告顯係惡意
    遺棄原告在繼續狀態中，爰依民法第1052條第1項第5款規定
    ，請求判決原告與被告離婚等情。並聲明：准原告與被告離
    婚。
三、被告未於言詞辯論期日到場，亦未提出書狀作任何聲明或陳
    述。
四、得心證之理由：
  (一)按結婚或兩願離婚之方式及其他要件，依行為地之規定。判
    決離婚之事由，依臺灣地區之法律。夫妻之一方為臺灣地區
    人民，一方為大陸地區人民者，其結婚或離婚之效力，依臺
    灣地區之法律。臺灣地區與大陸地區人民關係條例第52條第
    1 項、第2項及第53條定有明文。次按夫妻之一方已惡意遺
    棄他方在繼續狀態中，他方得向法院請求離婚，民法第1052
    條第1項第5款定有明文。又夫妻固互負同居之義務，但違背
    義務之一方如未達於惡意遺棄之程度，他方不得據以請求離
    婚（參照最高法院20年上字第1569號判例）。又夫妻互負同
    居之義務，為民法第1001條所明定，夫妻之一方無正當理由
    而與他方別居，固屬違背同居義務，惟同法第1052條第5款
    所謂以惡意遺棄他方，不僅須有違背同居義務之客觀事實，
    並須有拒絕同居之主觀情事始為相當，妻與夫失和歸寧居住
    ，久未返家，如僅因夫迄未過問而出此，別無拒絕同居之主
    觀情事，尚難謂為惡意遺棄（參照最高法院40年台上字第91
    號判例）。再夫妻之一方於同居之訴判決確定後，仍不履行
    同居義務，在此狀態繼續存在中，而又無不能同居之正當理
    由者，應認為有民法第1052條第5款之情形，於同居之訴判
    決確定後，如有正當理由不能盡同居之義務者，當難遽准夫
    妻之一方據為離婚原因（參照最高法院49年臺上字第1233號
    判例）。
  (二)經查，原告主張其為臺灣地區人民，被告為中國海南省人民
    ，兩造於於96年8月9日結婚，97年1月7日在我國戶政機關辦
    理結婚登記，兩造未生育子女，目前婚姻關係存續中之事實
    ，業據原告提出戶籍謄本、公證書、結婚公證書、財團法人
    海峽交流基金會證明書為證，並經本院依職權向臺南縣永康
    市戶政事務所調閱兩造結婚登記相關資料，有臺南縣永康市
    戶政事務所97年7月8日南縣永戶字第0970002445號函及所附
    結婚登記申請書、公證書、結婚證明書、財團法人海峽交流
    基金會證明書在卷足稽，核屬相符，堪信為真正，則依上開
    說明，關於兩造判決離婚之事由，自應適用臺灣地區法律。
  (三)次查，原告主張被告在97年1月22日左右接獲其大陸親人通
    知，指被告母親因被蟲咬傷，被告即在97年1月24日返回中
    國海南省娘家，被告迄今已一年均未再返回臺灣與原告同居
    等情，業經本院依職權向內政部入出國及移民署函查被告之
    入出境資料，查明被告未經限制入境，於97年1月24日出境
    後未再入境等情，有內政部入出國及移民署97年7月30日移
    署出停泰字第09711300490號函在卷可稽，原告並舉證人即
    其妹冷曉梅，其父親冷開朗為證。查證人冷曉梅到庭證稱：
    「有，我一直與原告同住，但是我在北部工作的時候，就沒
    有與原告同住，每隔兩、三天會回來一次，我從97年暑假開
    始就沒有在北部工作，我就與原告同住。」「（問：97年1
    月24日被告回大陸之原因、經過情形為何？）當時我不在家
    ，我是聽原告與其他家人轉告我的，我聽家人說被告接到電
    話說被告母親被蟲（蛇）咬到生病，那天被告就急急忙忙的
    說要回大陸，原告是上晚班，早上回來就送被告到機場，所
    以被告離開台灣是很匆忙的，是當天就決定要走的。」「我
    有幫原告打電話給被告的手機，但是都沒有人接，最後一次
    與被告聯絡上，即97年8月份的時候，是被告打電話回來給
    原告，被我接到的，我問被告這段時間其母親身體如何，還
    有問被告說她回去大陸半年總共打了幾次電話，她回說打了
    三次，我有問被告說如果還有把臺灣當家的話，這半年為何
    只打了三次電話？被告就問我說我們是否還要她回來，如果
    要的話，她就回來，如果不要的話，她就要留在大陸。被告
    第二次打電話來的時候是我父親接的，被告也說了相同的話
    。」「從我上次與被告通話過程中，我與被告談的不愉快，
    所以我就沒有再打電話給她，我也沒有問原告或其他家人是
    否有打電話給被告，所以我不知道他們是否有與被告聯絡。
    」「（問：被告有無表示絕對不願意再回臺灣？）被告沒有
    確認，只是問我們的意思是否要讓他再回來。我從被告剛回
    大陸的時候有連續一個月打電話給她，我們每天打，都找不
    到人，我們就不想再打了，之後再接到被告電話的時候，被
    告講話的語氣讓我們覺得她的意思是要來不來都可以。」「
    （問：被告是否有提出要離婚的條件？）被告沒有說。」等
    語（見本院97年9月11日言詞辯論筆錄）。證人冷開朗則證
    稱：「（問：被告在97年1月24日是何原因返回大陸？）因
    為被告母親有病，被告急著要回大陸看、照顧他母親，所以
    被告就回大陸了。」「（問：被告返回大陸後，為何不願意
    再回來臺灣？）被告本來在97年1月24日飛去大陸，約一、
    兩個禮拜後我們打電話去被告家裡給被告，但找不到被告，
    被告父親說被告在醫院照顧被告母親，我們打到醫院又沒有
    人接，隔了一、兩個月後，被告打了兩次電話回來臺灣給我
    們，第一次說她母親出院了，沒有事了，但是被告沒有辦法
    回來臺灣，又在大陸照顧她母親，第二次打電話來時，被告
    說她準備長期在大陸停留，若要被告回臺灣的話要買貴重的
    衣服給她或買一些東西寄去給她，她才要回臺灣，最後就沒
    有消息了。」「（問：被告有無明確表示要與原告離婚？不
    要再回來臺灣？）被告沒有表示要與原告離婚，也沒有表示
    不要再回來臺灣，但是雙方就沒有聯絡了，被告沒有再到臺
    灣了。」等語（見本院98年1月15日言詞辯論筆錄）。則依
    原告所主張之事實及上開二位證人之證詞，足認被告返回中
    國海南省娘家居住，係為照顧母親病情，且經取得原告同意
    後始返回娘家居住，雖其迄今仍未返回臺灣，惟二位證人仍
    可與被告用電話連絡，被告並未行蹤不明，且被告亦曾詢問
    原告是否要讓其回來臺灣等語，且被告並未說伊要與原告離
    婚，亦不曾明確表示不願意再返回臺灣，堪以認定。
  (四)查被告返回中國海南省之娘家居住而與原告分居，既經原告
    事前同意，且被告係返回娘家照顧住院的母親，亦屬有法律
    上之正當理由，則被告雖一年未返回臺灣，難認在客觀上有
    違背同居義務之事實，且原告無法舉證證明被告主觀有拒絕
    與原告同居之惡意，亦未經訴請被告履行同居義務，參諸前
    開說明，自與惡意遺棄原告在繼續狀態中之離婚事由要件不
    符，原告請求判決與被告離婚，於法不合，應予駁回。
五、本件訴訟費用應由敗訴之原告負擔。查原告支出本件第一審
    訴訟費用（裁判費）新臺幣（下同）3,000元、證人冷曉梅
    日旅費538元（按依法證人冷曉梅之日旅費為538元，雖原告
    支付證人冷曉梅600元，僅能以538元列計），合計3,538元
    應由原告負擔，爰確定如主文第二項所示。
六、據上論結，本件原告之訴為無理由，依民事訴訟法第385條
    第1項前段、第78條、第87條第1項，判決如主文。
中    華    民    國    98    年    1     月    23    日
                  家事法庭    法  官  鄭  彩  鳳
以上正本係照原本作成。
如對本判決上訴，須於收受判決正本送達後20日內向本院提出上
訴狀，並繳納上訴費及附具繕本。
中    華    民    國    98    年    1     月    23    日
                              書記官  黃  心  怡


司法院資訊處製作；財團法人民間司法改革基金會備份。
